【裁判字號】    89,上訴,783
【裁判日期】    890508
【裁判案由】    違反槍砲彈藥刀械管制條例
【裁判全文】
臺灣高等法院臺南分院刑事判決              八十九年度上訴字第七八三號    Ｇ
      上  訴  人
      即  被  告  甲  ○  ○
      選任辯護人  黃  勝  昭
      輔  佐  人  己○○○
右上訴人因違反槍砲彈藥刀械管制條例等案件，不服臺灣嘉義地方法院八十八年度訴
字第六四五號中華民國八十九年五月八日第一審判決（起訴案號：臺灣臺南地方法院
檢察署八十八年度偵字第六三四六號），提起上訴，本院判決如左：
      主      文
原判決撤銷。
甲○○以加害生命之事，恐嚇他人致生危害於安全，處有期徒刑貳月；又未經許可，
製造可發射子彈具有殺傷力之改造玩具手槍，處有期徒刑參年，併科罰金新台幣捌萬
元，罰金如易服勞役，以新台幣玖佰元即銀元參佰元折算壹日；又未經許可，製造爆
裂物，處有期徒刑肆年，併科罰金新台幣壹拾萬元，罰金如易服勞役，以新台幣玖佰
元即銀元參佰元折算壹日；應執行有期徒刑柒年，併科罰金新台幣拾伍萬元，罰金如
易服勞役，以新台幣玖佰元即銀元參佰元折算壹日。
扣案如附表所示之物均沒收。
      事      實
一、甲○○長期罹有中度精神分裂症，係精神耗弱之人，曾於民國（下同）八十四年
    間因犯重利罪，經本院判處有期徒刑八月，於八十八年八月十九日判決確定，目
    前尚未執行；復於八十六年間因違反麻醉藥品管理條例案件，經原審法院判處有
    期徒刑三月，如易科罰金，以三百元折算一日，緩刑二年，於八十七年六月十五
    日判決確定，現仍在緩刑中（不構成累犯），竟不知悔改。竟於八十八年三月間
    某日，在嘉義市○○路「好萊塢」大樓四樓某玩具店，以新台幣（下同）六千五
    百元購得未具殺傷力之玩具手槍及子彈後，嗣因與乙○○有債務糾紛，乃基於恐
    嚇之犯意，於八十八年八月底某日，持上開槍、彈，前往嘉義縣東石鄉○○村○○段「嘉泰瓦斯行」，欲向乙○○索討一萬八千元債務未果，即持該槍朝天空鳴
    槍，致使在場乙○○之子戊○○、丁○○二人心生畏懼後，旋速電知其父母丙○○○、乙○○，復使丙○○○、乙○○心生畏懼而報警，致生危害其四人之安全
    。復另行起意，於八十八年九月初某日，竟未經許可，在嘉義縣東石鄉海埔村十
    號魚塭工寮處，將前開玩具手槍塑膠槍管換裝已貫通之土造金屬槍管，亦將子彈
    原有火藥加重劑量並將彈頭固定組合，而製造成具有殺傷力之改造手槍乙枝、子
    彈五顆。嗣於八十八年九月十五日，前往嘉義縣朴子市第一市場內購買高空煙火
    後，旋於嘉義縣六腳鄉溪厝村一一六之七號住處，取出煙火內之黑色火藥，並以
    不鏽鋼管為容器，一端向內折彎封住，內裝鉛塊，及將上開購得之黑色火藥，另
    一端以塑鋼土封口，並外接導火線，而製成結構完整，利用點火引爆，具破壞性
    與殺傷力之爆裂物（土造炸彈）共五枚。嗣於八十八年九月十七日下午五時三十
    分許，經警持檢察官核發之搜索票，前往上開住處搜索查獲，並扣得如附表所示
    之物品，復於上開魚塭工寮內，查扣焊條一支、電焊機一台、護目罩一個、切割
    機一台、砂輪機一台。
二、案經嘉義縣警察局朴子分局報請臺灣嘉義地方法院檢察署檢察官偵查起訴。
      理      由
一、訊據上訴人即被告甲○○固坦承有於上揭時地，欲向乙○○索討一萬八千元債務
    未果，即持上開玩具手槍朝天空鳴槍，矢口否認有何右揭恐嚇、製造槍彈、爆裂
    物等犯行，並辯稱：伊因吸食毒品過量，故先前所為供述，均不實在，伊未購買
    上開玩具手槍及子彈，係向涂添坤借的，伊因有喝酒一時氣憤，才持該槍朝天空
    鳴槍。伊亦未製造槍彈、爆裂物，扣案之槍彈及爆裂物，均係訴外人涂天坤替改
    造的，涂天坤自八十七年十二月間住伊處留下來的。扣案物如附表編號一至十所
    示物品係涂天坤所有，其餘為伊所有云云。經查：被告於上開時、地，持該把尚
    未改造之玩具手槍朝天空鳴槍，並託被害人戊○○、丁○○轉告其父親乙○○出
    面解決債務，並先後改造玩具手槍一把、製造子彈五顆、土製炸彈五枚之事實，
    迭據被告於警、偵訊及原審第一次訊問時供述綦詳，核與被害人戊○○、丁○○
    、丙○○○、乙○○，於警偵訊中、原審及本院調查時指訴之情節相符，並有如
    附表所示之物，及查獲之焊條一支、電焊機一台、護目罩一個、切割機一台、砂
    輪機一台扣案可資佐證。而上開改造手槍一把及子彈五顆，經送請內政部警政署
    刑事警察局鑑驗結果：該把手槍係仿ＣＯＬＴ廠半自動手槍製造之金屬玩具手槍
    ，換裝已貫通之土造金屬槍管改造而成，機械性能良好，可供擊發子彈，認具殺
    傷力。改造子彈一顆，認係由玩具子彈改造而成，具直徑約１０mm之金屬彈頭
    ，經實際試射，可擊發，認具殺傷力。改造子彈四顆，認係由玩具子彈改造而成
    ，具直徑約５．９mm之金屬彈頭，經採樣一顆試射，可擊發，認具殺傷力。此有
    該局八十八年九月二十七日刑鑑字第９６５０９號鑑驗通知書一份附於偵查卷可
    稽，另扣案之爆裂物（土造炸彈）五枚及黑色火藥，經送請該局鑑驗結果，認該
    五枚爆裂物均結構完整，係利用點火引爆，認均具破壞性與殺傷力。黑色火藥經
    取少量試燃，產生火藥燃燒之強烈火花，認具危險性與殺傷力。亦有該局八十八
    年十月四日刑偵五字第９６４３８號鑑驗通知書一份附於偵查卷可按（見偵查卷
    第三十二頁），堪認被告先前所供情節非虛。次查，被告於本院調查中始指稱涂
    天坤原在丙○○○之瓦斯行工作，自八十七年十二月間住伊處，然丙○○○於本
    院到庭固承認涂天坤原在其瓦斯行工作，自八十七年七、八月起至八十八年農曆
    四月六日均住其住處（見本院八十九年九月七日訊問筆錄），則涂天坤有無確實
    借住被告處，已有疑義。又製造槍彈、爆裂物之罪刑甚重，若扣案之槍彈及爆裂
    物係訴外人涂天坤替改造的，縱涂天坤有借住被告處之關係，衡情被告無頂替涂
    天坤之必要，其於警偵訊中理應就此陳明，然事實上被告反而自承自己所為，顯
    有悖情理。且若扣案之槍彈、爆裂物果真為訴外人涂天坤因欠其債務未還，而替
    其製造後交付被告持有，則於被告所有之住處及魚塭工寮內，斷不會扣得製造槍
    彈、爆裂物之材料及工具，且數量亦不會如此之鉅，足徵扣案之槍彈及爆裂物係
    訴外人涂天坤改造之說非實情，難予採信。又被告陳稱涂天坤係台南市人，惟本
    院函調台南市姓名為「涂添坤」者之口卡片供被告當庭指認而無其所指之涂天坤
    者，有口卡片附本院卷足稽，然本院如上所述已認定扣案之槍彈及爆裂物非訴外
    人涂天坤替所改造，因之，自無傳喚涂天坤到庭予以調查之必要。再者，被告罹
    有中度精神分裂症，此有身心障礙手冊、全民健保重大傷病免自行部分負擔證明
    卡及臺灣省立朴子醫院診斷證明書附本院卷足稽。參酌被告自陳其原向乙○○之
    父借得一萬八千元，嗣交給涂天坤同額款轉給乙○○之父以為清償，惟乙○○之
    父未收到該款，至其再一次返還一萬八千元給乙○○之父等情，並經丙○○○於
    本院到庭證實（見本院八十九年九月七日訊問筆錄），則此事依常人之判斷理應
    與被害人戊○○、丁○○、丙○○○、乙○○等人無關，被告索債之對象應為涂
    天坤方是，堪認被告當時無正常理智作正確判斷事物，其屬神耗弱之人，亦堪認
    定。綜上所述，被告前開所辯，應係臨訟杜撰之詞，不足採信。其事證明確，犯
    行洵堪認定。
二、核被告所為，係犯刑法第三百零五條之恐嚇危害安全罪，及槍砲彈藥刀械管制條
    例第十一條第一項、第十二條第一項及第七條第一項之未經許可製造可發射子彈
    具有殺傷力之槍枝、子彈及爆裂物罪。其未經許可持有改造手槍、子彈、爆裂物
    及製造彈藥之主要組成零件之低度行為，為先前未經許可製造手槍、子彈及爆裂
    物之高度行為所吸收，均不另論罪。被告一開槍恐嚇行為，同時侵害四個法益，
    及以一製造行為，同時製造改造手槍一把、子彈五顆，均係一行為觸犯數罪名，
    屬想像競合犯，應各從一重之恐嚇罪及製造槍枝罪處斷。其所犯恐嚇及製造槍枝
    、製造爆裂物三罪，犯意各別，犯罪構成要件亦不同，應分論併罰。又被告係精
    神耗弱之人，爰依刑法第十九條第二項減輕其刑。
三、原審認被告之罪證明確，因予論罪科刑，固非無見，惟本院如上所認定被告係精
    神耗弱之人，並依刑法第十九條第二項減輕其刑，然原判決未注意及之，亦有未
    洽。被告上訴否認犯罪而指摘原判決不當，雖無理由，惟原判決既有上開可議之
    處，自應由本院將原判決予以撤銷改判。爰審酌被告被告之素行、精神狀態、因
    索債而施恐嚇之程度、所製造槍彈及爆裂物未攜以犯案、所生之危害尚非重大及
    犯罪後之態度等一切情狀，就其所犯恐嚇部分量處有期徒刑二月；所犯製造改造
    玩具手槍部分量處有期徒刑三年，併科罰金新台幣八萬元；所犯製造爆裂物部分
    量處有期徒刑四年，併科罰金新台幣十萬元，並定其應執行刑為有期徒刑七年，
    併科罰金新台幣十五萬元，及諭知罰金如易服勞役，以新台幣九百元即銀元三百
    元折算一日之標準。扣案之改造玩具手槍（有彈匣，槍枝編號0000000000號）一
    把、改造子彈五顆，及土製炸彈爆裂物五枚，均具有殺傷力，係違禁物，爰依刑
    法第三十八條第一項第一款規定宣告沒收。其餘附表所示之物，均為被告所有且
    為供其犯罪所用之物，業據被告於警訊時及偵查中陳明在卷，應併依刑法第三十
    八條第一項第二款規定宣告沒收，另扣案之焊條一支、電焊機一台、護目罩一個
    、切割機一台、砂輪機一台，雖為被告供其犯罪所用之物，然為被告父親所有，
    爰不另為沒收之宣告，併此敘明。
四、按槍砲彈藥刀械管制條例第十九條第一項：「犯第七條、第八條、第十條、第十
    一條、第十二條第一項至第三項、第十三條第一項至第三項之罪，經判處有期徒
    刑者，應於刑之執行完畢或赦免後，令入勞動場所，強制工作，其期間為三年。
    」之規定，業經司法院大法官會議釋字第四七一號解釋認為：槍砲彈藥刀械管制
    條例第十九條第一項不問對行為人有無預防矯治其社會危險性之必要，一律宣付
    強制工作三年之部分，有違憲法第二十三條之比例原則，應自該解釋八十七年十
    二月十八日公布日起不予適用。又犯該條例第十九條第一項所列舉之罪，依個案
    情節符合比例原則部分，固應適用該條例宣告保安處分；至不符合部分而應宣告
    保安處分者，則仍由法院斟酌刑法第九十條第一項規定之要件，依職權為之。查
    被告甲○○非法製造手槍、子彈及爆裂物，雖足以破壞社會秩序，進而危害他人
    生命、身體、自由、財產，惟依憲法第八條規定之意旨，限制人民身體自由之處
    置，須以法律定之，其執行亦應分別由司法、警察機關或法院依法定程序為之。
    而立法機關於制定法律時，其內容必須符合憲法第二十三條所定之要件，亦即對
    於人身自由之處罰，有多種處罰手段可供適用時，除應選擇其最易於回歸社會營
    正常生活者外，其處罰程度與所欲達到目的之間，並須具合理適當之關係，俾貫
    徹現代法制國家保障人身自由之基本原則。又保安處分之措施亦含社會隔離、拘
    束身體自由之性質，其限制人民之權利，實與刑罰同，自應受比例原則之規範，
    使保安處分之宣告，與行為人所為行為之嚴重性、行為人所表現之危險性，及對
    行為人未來行為之期待性相當。又保安處分中之強制工作，旨在對嚴重職業性犯
    罪及欠缺正確工作觀念或無正常工作因而犯罪者，強制其從事勞動，學習一技之
    長及正確之謀生觀念，使其日後重返社會，能適應社會生活，以達教化與治療之
    目的。從被告甲○○仍有經營魚塭之正當職業，係因一時好奇，而未經許可無故
    改造玩具手槍、子彈、爆裂物犯行之嚴重性、行為人所表現之危險性及對於行為
    人未來行為之期待性等綜合以觀，尚難認有預防矯治其社會危險性之必要，復難
    遽認其有犯罪之習慣或以犯罪為常業或因遊蕩或懶惰成習而犯罪，自不符合刑法
    第九十條第一項規定之情形，爰不另依槍砲彈藥刀械管制條例第十九條第一項規
    定為強制工作之宣告，併此敘明。
據上論斷，應依刑事訴訟法第三百六十九條第一項前段、第三百六十四條、第二百九
十九條第一項前段，槍砲彈藥刀械管制條例第七條第一項、第十一條第一項、第十二
條第一項，刑法第十一條前段、第三百零五條、第五十五條、第十九條第二項、第五
十一條第五款、第七款、第三十八條第一項第一款、第二款、第四十二條第二項，罰
金罰鍰提高標準條例第一條前段、第二條，現行法規所定貨幣單位折算新台幣條例第
二條，判決如主文。
本案經檢察官蘇南桓到庭執行職務。
中    華    民    國      八十九      年      十一      月      六      日
                                  臺灣高等法院臺南分院刑事第一庭
                                      審判長法官  鄭    文    肅
                                            法官
                                            法官  王    浦    傑
右正本證明與原本無異。
如不服本判決，應於判決送達後十日內向本院提出上訴狀，其未敘述理由者並應於提
出上訴狀後十日內向本院補提理由書（應附繕本)。
                                      法院書記官  蔡    振    豐
中    華    民    國      八十九      年      十一      月      八      日
附錄法條：
刑法第三百零五條：以加害生命、身體、自由、名譽、財產之事恐嚇他人，致生危害
                  於安全者，處二年以下有期徒刑、拘役或三百元以下罰金。
槍砲彈藥刀械管制條例第七條第一項：未經許可製造、販賣或運輸火砲、肩射武器、
                                  機關槍、衝鋒槍、卡柄槍或自動步槍、普通步
                                  槍、馬槍、手槍或各類砲彈、炸彈、爆裂物者
                                  ，處死刑、無期徒刑或七年以上有期徒刑者，
                                  併科新臺幣三千萬元以下罰金。
槍砲彈藥刀械管制條例第十一條第一項：未經許可，製造、販賣或運輸第四條第一項
                                    第一款所稱其他可發射金屬或子彈具有殺傷
                                    力之各式槍砲者，處五年以上有期徒刑，併
                                    科新臺幣一千萬元以下罰金。
槍砲彈藥刀械管制條例第十二條第一項：未經許可，製造、販賣或運輸子彈者，處一
                                    年以上七年以下有期徒刑，併科新臺幣五百
                        萬元以下罰金。


司法院資訊處製作；財團法人民間司法改革基金會備份。
